臺灣高等法院刑事判決
111年度原上訴字第150號
上  訴  人  臺灣桃園地方檢察署檢察官 
上  訴  人  
即  被  告  宗惠婷
選任辯護人  吳允翔律師(法扶律師)          

上列上訴人因被告詐欺等案件，不服臺灣桃園地方法院110年度
原訴字第48號，中華民國111年5月27日第一審判決（起訴案號：
臺灣桃園地方檢察署110年度偵字第13753號），提起上訴，本院
判決如下：
    主  文
原判決撤銷。
宗惠婷犯三人以上共同詐欺取財罪，累犯，處有期徒刑壹年壹月
。
    事  實
一、宗惠婷基於參與犯罪組織之犯意，於民國110年3月2日某時
    許，加入姜禮民、劉辰語（以上2人由原審另案審理中）及
    真實姓名年籍不詳、暱稱「丁丁」之成年人等三人以上，以
    實施詐術為手段，所組成具有持續性及牟利性之有結構性組
    織的詐欺集團，依「丁丁」指示，負責將「車手」領得詐欺
    款項繳回該集團，並以繳回金額1％為報酬，而參與該犯罪組
    織。其共同意圖為自己不法所有，基於三人以上共同詐欺取
    財及洗錢之犯意聯絡，先由不詳之機房詐欺集團成年成員，
    於109年3月3日上午某時許，致電劉勝晃佯稱：係其姪子，
    須借錢還債云云，致劉勝晃因而陷於錯誤，於110年3月3日
    下午1時16分許（起訴書誤載為4時50分，應予更正），匯款
    新臺幣（下同）4萬元至林明傑申辦之中華郵政股份有限公
    司帳號000-00000000000000號帳戶（下稱林明傑郵局帳戶）
    ，再由姜禮民於附表所示時間、地點，持林明傑郵局帳戶金
    融卡提領如附表所示金額後交予劉辰語；劉辰語於同日下午
    1時37分許，在桃園市○○區○○○街000巷口交予宗惠婷；宗惠
    婷於同日下午2時許，在桃園市○○區○○路000巷附近，繳回予
    「丁丁」指派之不詳成年詐欺集團成員。
二、案經劉勝晃訴由桃園市政府警察局中壢分局報告臺灣桃園地
    方檢察署檢察官偵查後提起公訴。
    理  由
一、上開事實，業經被告宗惠婷於偵查、原審及本院審理時坦承
    不諱（偵字卷一第392頁、原審卷第74頁、本院卷第114頁）
    ，核與證人即共犯姜禮民、劉辰語於偵查中之證述（姜禮民
    部分見偵字卷二第14至16頁；劉辰語部分見偵字卷二第11至
    13頁）相符。就加重詐欺取財及洗錢罪部分亦與證人即告訴
    人劉勝晃於警詢之證述（見偵字卷第167至169頁）相符，並
    有通訊軟體LINE對話紀錄翻拍畫面（見偵字卷一第179至183
    頁）、郵政匯款申請書（見偵字卷一第175頁）、林明傑郵
    局帳戶客戶歷史交易清單（見偵字卷二第183至190頁）、被
    告及劉辰語手機對話截圖翻拍照片（偵字卷一第263至267頁
    、第301至375頁）、提款現場及路口監視器畫面翻拍照片（
    見偵字卷一第269至295頁、偵字卷二第77至86頁），以及被
    告0000000000門號之網路連線基地台位置（見偵字卷一第75
    至93頁）在卷可稽，堪認被告之任意性自白屬實。本件事證
    明確，被告犯行堪以認定，應依法論科。
二、論罪之理由：
　㈠核被告所為，係犯組織犯罪防制條例第3條第1項後段之參與
    犯罪組織罪、洗錢防制法第14條第1項之洗錢罪及刑法第339
    條之4第1項第2款三人以上共同詐欺取財罪。
　㈡被告與「丁丁」、姜禮民、劉辰語及其他詐欺集團成員間，
    就上開加重詐欺取財及洗錢犯行，有犯意聯絡及行為分擔，
    應論以共同正犯。
　㈢本件係被告加入詐欺集團後首次參與之加重詐欺犯行，其以1
    行為犯上開3罪名，為想像競合犯，應從一重論以加重詐欺
    取財罪。又被告所犯洗錢罪部分，固未據起訴，然因與其他
    2罪成立想像競合犯，而為起訴效力所及，原審之公訴檢察
    官亦於111年5月10日審理時補充論告（見原審卷二第69頁）
    ，並經原審及本院告知被告此部分犯罪事實及罪名，而無礙
    於其防禦權之行使，自得併予審究。
　㈣檢察官起訴書犯罪事實欄載明「宗惠婷前因幫助詐欺案件，
    經臺灣新竹地方法院107年度原簡字第2號判處有期徒刑4月
    確定，並於107年8月6日易科罰金執行完畢」，復於證據並
    所犯法條欄說明「被告有犯罪事實欄所載犯罪科行及執行情
    形，曾受有期徒刑之執行完畢，有本署刑案資料查註紀錄表
    在卷可參，5 年內故意再犯有期徒刑以上之罪，為累犯，請
    審酌刑法第47條第1項規定及司法院釋字第775號解釋意旨加
    重其刑」，並提出刑案資料查註紀錄表（見偵字卷第379頁
    ）為證。檢察官就被告構成累犯之事實及應加重其刑之事項
    ，已經主張並指出證明方法，被告於本院審理時，對於相關
    前案紀錄表所載內容及本件符合累犯要件乙節，亦無爭執（
    見本院卷第114頁）。又被告前案係犯幫助詐欺罪（見原審
    卷二第81至85頁），固與本件犯情未盡相同，然均侵害他人
    之財產法益，危害社會交易秩序，罪質相近，且其經前案執
    行完畢後，竟不知警惕，猶於5年內加入上開詐欺集團，並
    擔任「收水手」，參與犯罪之情節較前案更重，當有依法加
    重其刑之必要。
三、撤銷改判之理由：
　㈠原審以被告犯行事證明確，予以論罪科刑，固非無見。惟㈠起
    訴書已具體指出被告構成累犯之前科事實及證據，並提出上
    開刑案資料查註紀錄表等證據資料，以及說明被告應加重其
    刑之理由。原判決以檢察官未具體指出證明被告構成累犯之
    證明方法，未對被告論以累犯並加重其刑，容有未洽。㈡
　　被告於偵查及審理中均自白犯參與組織罪，原判決於量刑時
    未將被告符合組織犯罪防制條例第8條第2項後段要件之情狀
    一併納入評價，亦有未洽。檢察官、被告之上訴意旨以原判
    決有前揭不當（見本院卷第66頁、第73至75頁），為有理由
    ，應由本院予以撤銷改判。
　㈡爰以行為人之責任為基礎，審酌被告正值年輕力盛，竟不思
    以正當途徑賺取錢財，反而參與犯罪組織並遂行加重詐欺取
    財及洗錢犯行，惟考量被告於偵查及審理中均坦承犯行（此
    部分雖符組織犯罪防制條例第8條第2項後段及洗錢防制法第
    16條第2項之減刑要件，然因被告本件所為已從一重論以三
    人以上共同詐欺取財罪，自無從按輕罪之減刑事由予以減輕
    其刑，惟仍應列入量刑審酌），犯後並積極配合檢警偵辦該
    集團相關共犯，態度尚佳，參以被告尚非主要核心成員，參
    與時間尚短，兼衡其犯罪之動機、目的、犯罪手段、尚未取
    得犯罪所得、導致告訴人財產損害之數額，及其智識程度（
    高中肄業）、生活狀況（擔任二廚，父親中風、弟弟仍在學
    ）等一切情狀，量處如主文第二項所示之刑。
　㈢本件詐得之4萬元業已繳回「丁丁」所指派之不詳成年詐欺集
    團成員，且被告於警詢、偵訊、原審審理時均稱：其未領得
    報酬等語（見偵字卷一第37頁、第392頁；原審卷二第67頁
    ），復無其他證據足證被告確已取得報酬，自難認其已實際
    獲取犯罪所得，而無從宣告沒收。至扣案之行動電話2支雖
    為被告所有，然被告已於原審審理時陳明該2支行動電話與
    犯罪無關，原來的「工作機」已丟棄等語（見原審卷二第66
    、67頁），並提出自行購買之證明資料（見原審卷一第139
    至142頁）為證，復無證據證明被告確有以該2支行動電話與
    其他詐欺集團成員聯繫，或供犯罪之用，爰不諭知沒收。
　㈣檢察官雖另請求依組織犯罪防制條例第3條第3項規定，為強
    制工作之諭知云云。然上開規定違反憲法比例原則及憲法明
    顯區隔原則之要求，與憲法第8條保障人身自由之意旨不符
    ，業經司法院大法官會議於110年12月10日以釋字第812號解
    釋宣告違憲，並自該解釋公布之日起失其效力。公訴意旨所
    請，已失其依據，附此敘明。
據上論斷，應依刑事訴訟法第369條第1項前段、第364條、第299
條第1項前段，判決如主文。
本案經檢察官李孟亭提起公訴，檢察官張紜瑋到庭執行職務。
中　　華　　民　　國　　111 　年　　11　　月　　2 　　日
              　　刑事第十四庭  審判長法　官  林孟宜
                                      法　官　潘怡華
                                      法　官　楊明佳
以上正本證明與原本無異。
如不服本判決，應於收受送達後20日內向本院提出上訴書狀，其
未敘述上訴之理由者並得於提起上訴後20日內向本院補提理由書
（均須按他造當事人之人數附繕本）「切勿逕送上級法院」。
                                      書記官  尤朝松
中　　華　　民　　國　　111 　年　　11　　月　　2 　　日
附錄論罪科刑法條：
組織犯罪防制條例第3條
發起、主持、操縱或指揮犯罪組織者，處3年以上10年以下有期
徒刑，得併科新臺幣1億元以下罰金；參與者，處6月以上5年以
下有期徒刑，得併科新臺幣1千萬元以下罰金。但參與情節輕微
者，得減輕或免除其刑。
具公務員或經選舉產生之公職人員之身分，犯前項之罪者，加重
其刑至二分之一。
犯第一項之罪者，應於刑之執行前，令入勞動場所，強制工作，
其期間為3 年。
前項之強制工作，準用刑法第九十條第二項但書、第三項及第九
十八條第二項、第三項規定。
以言語、舉動、文字或其他方法，明示或暗示其為犯罪組織之成
員，或與犯罪組織或其成員有關聯，而要求他人為下列行為之一
者，處3年以下有期徒刑，得併科新臺幣3百萬元以下罰金：
一、出售財產、商業組織之出資或股份或放棄經營權。
二、配合辦理都市更新重建之處理程序。
三、購買商品或支付勞務報酬。
四、履行債務或接受債務協商之內容。
前項犯罪組織，不以現存者為必要。
以第五項之行為，使人行無義務之事或妨害其行使權利者，亦同
。
第五項、第七項之未遂犯罰之。
洗錢防制法第14條
有第二條各款所列洗錢行為者，處7年以下有期徒刑，併科新臺
幣5百萬元以下罰金。
前項之未遂犯罰之。
前二項情形，不得科以超過其特定犯罪所定最重本刑之刑。
中華民國刑法第339條之4
犯第339條詐欺罪而有下列情形之一者，處1年以上7年以下有期
徒刑，得併科1百萬元以下罰金：
一、冒用政府機關或公務員名義犯之。
二、三人以上共同犯之。
三、以廣播電視、電子通訊、網際網路或其他媒體等傳播工具，
    對公眾散布而犯之。
前項之未遂犯罰之。　　　　　　　　　　　　　　　　　　　
　　　　　　　　　　　　　　　　　　　
附表：
編號 提款時間 提款地點 提款金額 1 110年3月3日 下午1時29分許 桃園市○○區○○路000號 （臺灣中小企業銀行內壢分行） 2萬5元 2 110年3月3日 下午1時30分許 桃園市○○區○○路000號 （臺灣中小企業銀行內壢分行） 2萬5元 3 110年3月3日 下午1時33分許 桃園市○○區○○○街000號（全家便利商店中壢成章門市） 1,005元